臺灣高等法院高雄分院民事判決
                                 110年度重上更一字第21號
上  訴  人  
即反訴被告  鄞振亮（鄞里文之承受訴訟人）

訴訟代理人  許明德律師
上  訴  人  
即反訴原告  鄞振楨  
上  訴  人  
即反訴被告  鄞進明  
被 上訴 人
即反訴被告  鄞秀娟  
            鄞秀玲  

            鄞秀華  
共      同
訴訟代理人  葉玟岑律師
上列當事人間請求分割共有物事件，上訴人對於中華民國106 年
5 月8 日臺灣屏東地方法院104 年度訴字第665 號第一審判決提
起上訴，經最高法院發回更審，上訴人鄞振楨並提起反訴，本院
於110年12月1日言詞辯論終結，判決如下：
    主  文
原判決廢棄。
兩造共有坐落屏東縣○○鎮○○段○○○地號、地目旱、面積貳肆陸伍
點肆貳平方公尺土地；同段九三二地號，地目旱、面積玖壹貳點
參陸平方公尺土地，合併分割如附圖方案一所示，即編號859(1)
部分，面積壹零玖點參平方公尺、編號859(2)部分，面積伍陸零
點肆壹平方公尺均分歸上訴人鄞振楨取得；編號859(3)部分，面
積陸陸玖點柒貳平方公尺分歸上訴人鄞振亮取得；編號859(4)部
分，面積陸陸玖點柒貳平方公尺分歸被上訴人鄞秀娟、鄞秀玲、
鄞秀華依序按應有部分二○○○分之二七、二○○○分之二七、二○○○
分之一九四六比例保持共有；編號859(5)部分，面積壹零肆貳點
貳壹平方公尺、編號859(6)部分，面積貳玖柒點貳壹平方公尺均
分歸上訴人鄞進明取得；編號859部分，面積貳玖點貳壹平方公
尺分歸被上訴人鄞秀娟、鄞秀玲、鄞秀華、上訴人鄞振亮、鄞振
楨、鄞進明依序按應有部分萬分之二七、萬分之二七、萬分之一
九四六、五分之一、五分之一、五分之二比例保持共有。
上訴人鄞進明、被上訴人鄞秀娟、鄞秀玲、鄞秀華應補償上訴人
鄞振楨、鄞振亮之金額，如附表二所示。
第一、二審訴訟費用及發回前第三審訴訟費用由兩造按附表一「
訴訟費用負擔比例」欄所示比例負擔。
    事實及理由
壹、程序方面： 
一、原審共同被告鄞里文於民國107 年1 月27日死亡，其繼承人
    為鄞振亮，有戶籍謄本、土地登記第三類謄本可稽，鄞振亮
    具狀聲明承受訴訟，核無不合，應予准許。又本件分割共有
    物之訴，其訴訟標的對於共同訴訟之各人必須合一確定。查
    本件經原審判決准許分割後，鄞振亮對其分割方法不服，提
    起上訴，依民事訴訟法第56條第1項第1款規定，其上訴效力
    及於同造之其餘當事人，爰併列鄞振楨、鄞進明為上訴人，
    先予敘明。
二、被上訴人鄞秀娟、鄞秀玲、鄞秀華等3 人（下稱鄞秀娟等３
    人）起訴請求就坐落屏東縣○○鎮○○段000○000地號土地（下
    分以各地號稱之，並合稱系爭土地）為裁判分割。於本院訴
    訟程序進行中，鄞秀娟、鄞秀玲各贈與859 號土地應有部分
    千分之1 予鄞秀華，鄞秀華亦將932 號土地應有部分各萬分
    之27贈與鄞秀娟、鄞秀玲，惟上訴人鄞振亮不同意其等承當
    訴訟，鄞秀娟等3人為此請求裁定准其等承當訴訟，惟經本
    院以鄞秀娟、鄞秀玲就859 號土地，原應有部分均各10分之
    1 ，鄞秀華就932 號土地，原應有部分5分之1 ，鄞秀娟等3
    人分別所移轉之應有部分，並非其等各對859 、932 地號土
    地之應有部分全部移轉，鄞秀娟等3人均仍具實施訴訟行為
    之資格而未脫離訴訟程序，此與民事訴訟法第254條第1項、
    第2項規定之承當訴訟，須以當事人將為訴訟標的之法律關
    係全部移轉於第三人，始有其適用之本旨不符，而裁定駁回
    鄞秀娟等3人各就所受讓之應有部分承當訴訟之聲請確定，
    併予敘明。
三、按民國89年2月9日修正公布之民事訴訟法，為擴大反訴制度
    解決紛爭之功能，修正第259條第1項規定，使本訴被告得對
    原告及就訴訟標的必須合一確定之人提起反訴；並修正第44
    6條第2項規定，於第二審放寬提起反訴之要件，使就同一訴
    訟標的有提起反訴之利益者，提起反訴時，不必經他造同意
    ，以維持訴訟經濟，防止裁判歧異，並平等賦予本訴被告得
    利用同一程序，同受一次紛爭一次解決，適時審判之程序保
    障。第446條第2項但書第2款所謂「就同一訴訟標的有提起
    反訴之利益者」係指訴訟標的同一，且不延滯訴訟及妨害他
    造之防禦，對於當事人間紛爭之一次解決及訴訟經濟有利之
    情形而言。本件鄞秀娟等3人以上訴人為被告，起訴請求就
    合併分割系爭土地。上訴人鄞振楨於本院言詞辯論終結前，
    以其餘共有人為被告提起反訴，請求就系爭859、932土地為
    合併分割。查鄞秀娟等3人起訴請求合併分割系爭土地時，
    鄞秀娟、鄞秀玲原非932號土地之共有人，鄞秀華原非859號
    土地之共有人，鄞振楨原為系爭859、932土地之共有人，其
    於110年11月15日在本提起反訴時，鄞秀娟、鄞秀玲均已於1
    10年4月30日各贈與859號土地應有部分1000分之1予鄞秀華
    ，鄞秀華於同日亦將932號土地應有部分各10000分之27贈與
    鄞秀娟、鄞秀玲，鄞秀娟等3人均為系爭土地之共有人。是
    鄞振楨就鄞秀娟等3人訴請合併分割系爭土地，有法律上之
    利益，雖其於本次更審程序，方提起請求系爭土地合併分割
    之反訴，與被上訴人起訴請求分割系爭土地之共有物，訴訟
    標的並非同一，然因兩造於原審及更審前已就系爭土地應否
    合併分割，提出訴訟資料為攻防，經辯論、審理，且經原審
    及本院前審判決系爭土地應合併分割，並諭知分割方法，則
    鄞振楨提起反訴，應無延滯訴訟、妨害他造防禦，及妨礙反
    訴被告審級利益之虞，對於當事人間紛爭之一次解決及訴訟
    經濟並無不利之情形，應類推適用民事訴訟法第446條第2項
    但書第2款規定，不必經他造同意，即得提起。是鄞振楨對
    被上訴人提起反訴，應予准許。
貳、實體方面：　　
一、鄞秀娟等3人起訴主張：系爭859 號土地、932號 土地為兩
    造共有，應有部分如原判決附表一所示。系爭土地並無不能
    分割之情事，兩造間亦無不分割之協議，且系爭土地相鄰，
    兩造均同意合併分割，爰依民法第823條第1項、第824條第5
    項、第6 項規定，求為依附圖方案一（下稱方案一）所示方
    法予以合併分割之判決。並就鄞振楨所提反訴陳述：同意反
    訴原告之請求。
二、鄞振亮則以：鄞秀華原非859 地號土地共有人，鄞秀娟、鄞
    秀玲均原非932 地號土地共有人，並無請求合併分割系爭土
    地之訴訟權能。本件縱得合併分割，方案一之分割方法將伊
    應有部分分割成L型，面臨五魁路之長度僅8公尺，較其他共
    有人短少甚多，價值並不均等。而附圖方案二（下稱方案二
    ）之分割方法，兼顧所有共有人價值均等，且伊也較好利用
    分得土地，應較為可採等語，資為抗辯。
三、鄞振楨、鄞進明則稱：請求依方案一所示方法合併分割系爭
    土地。鄞振楨並提起反訴，求為判決合併分割系爭土地。
四、原審判決系爭土地按方案一所示方法合併分割，鄞振亮聲明
    不服，提起上訴，聲明：㈠原判決廢棄。㈡兩造共有系爭土地
    如得合併分割，採方案二分割方法：如不得合併分割，採方
    案四分割方法（本院上字卷第204頁）。鄞進明與鄞振楨均
    請求依方案一所示方法合併分割系爭土地。鄞秀娟等3人則
    請求駁回上訴。鄞振楨並提起反訴，主張：系爭土地為部分
    共有人相同之相鄰土地，應予合併分割，伊為均具應有部分
    之共有人，且伊與鄞進明、鄞秀娟等3人均同意合併分割，
    就系爭859、932號土地之應有部分各共計5分之4，已達應有
    部分過半數共有人之同意，請求依方案一合併分割系爭土地
    （按：鄞秀娟等3人於本次更審中相互移轉之各該應有部分
    極小，不影響兩造各自主張之分割方案）。鄞秀娟等3人與
    鄞進明均同意鄞振楨反訴之請求。鄞振亮則聲明請求駁回鄞
    振楨之反訴。
五、兩造不爭執事項：
  ㈠鄞秀娟等3人提起本件訴訟時，兩造就系爭土地之應有部分
　　，如原判決附表一所示。
  ㈡系爭土地相毗鄰，均為鄉村區乙種建築用地，依其使用目的
    均非不能分割，亦均未有不分割之契約。
  ㈢859號土地上有鄞進明所有三層樓水泥建物（門牌號碼：潮州
    鎮五魁路74之1號）；鄞振楨所有三層樓高，四樓加蓋鐵皮
    屋之水泥建物二棟（門牌號碼：潮州鎮五魁路39號、74號）
    ；鄞振亮所有三層樓高，四樓加蓋鐵皮屋之水泥建物（門牌
    號碼：潮州鎮五魁路72號），另72號房屋西側之石棉瓦加蓋
    鐵皮屋坐落在859號、932號土地上。
六、本院判斷：
　㈠按各共有人，除法令另有規定外，得隨時請求分割共有物。
    但因物之使用目的不能分割或契約訂有不分割之期限者，不
    在此限，民法第823 條第1 項定有明文。系爭土地相毗鄰，
    均為鄉村區乙種建築用地，依該土地之使用目的，並無不能
    分割之情形，亦未以契約訂有不分割之期限，而其分割方法
    未能協議決定，為兩造所不爭執，鄞秀娟等3人請求裁判分
    割系爭土地，於法有據。惟按共有人部分相同之相鄰數不動
    產，各該不動產均具應有部分之共有人，經各不動產應有部
    分過半數共有人之同意，得適用前項規定，請求合併分割，
    民法第824條第6項前段定有明文。準此，相鄰之數不動產，
    僅部分共有人相同者，僅各不動產均有應有部分之共有人，
    始有請求以裁判就數不動產為合併分割之權能。倘非就各不
    動產均有應有部分之共有人，尚不得僅以其他共有人同意，
    即認其得請求法院就無應有部分之不動產為合併分割(最高
    法院109年度台上字第2288號判決意旨參照)。 鄞秀娟等3人
    以上訴人為被告，提起本件訴訟，固請求合併分割系爭土地
    ，然鄞秀娟、鄞秀玲原非932號土地之共有人，鄞秀華原非8
    59號土地之共有人，系爭土地原屬共有人部分相同之相鄰數
    不動產，有土地登記謄本可稽。鄞秀娟等3人於本次更審中
    雖相互移轉系爭土地各該應有部分，但其等承當訴訟之聲請
    ，業經本院裁定駁回確定，應按原共有之情形為裁判，惟鄞
    秀娟等3人就系爭土地原非均具有應有部分，依前開說明，
    自不得因其他共有人鄞振楨、鄞進明均同意合併分割，即認
    鄞秀娟等3人得請求法院就系爭土地為合併分割。
　㈡按共有人相同之數不動產，除法令另有規定外，共有人得請
    求合併分割，民法第824 條第5 項定有明文。鄞秀娟等3人
    承當訴訟之聲請經本院裁定駁回確定，固無從以移轉登記後
    土地之共有狀態為據，依上開規定為合併分割。然鄞振楨於
    110年11月15日提起反訴，請求合併分割系爭土地時，鄞振
    楨、鄞進明、鄞振亮、鄞秀娟等3人就系爭土地之應有部分
    ，如附表一所示，就859號土地部分，依序為5分之1、5分之
    2、5分之1、1000分之99、1000分之99、千分之2；就932號
    土地部分，依序為5分之1、5分之2、5分之1、10000分之27
    、10000分之27、10000分之1946，有土地登記謄本可稽（本
    院卷第103至117頁），則系爭土地之共有人均相同，且相鄰
    土地合併利用，合乎經濟效用，則鄞振楨請求就系爭土地為
    合併分割，合於民法第824條第5項之規定，應予准許（因本
    院准就系爭土地合併分割，兩造其餘主張以方案四、方案三
    之個別土地分割方法，均不再論述）。
　㈢查系爭土地相毗鄰，東側及南側均面臨6米五魁路，北側面臨
    五魁路4米巷道，西北側面臨約5米寬之道路，932號土地西
    側有部分屬道路使用；859 地號土地上目前鄞進明、鄞振亮
    各有建物一棟（門牌號碼：潮州鎮五魁路74之1 號、72號）
    ，鄞振楨則有建物兩棟（門牌號碼：潮州鎮五魁路39號、74
    號），另鄞振亮之72號房屋西側有石棉瓦加蓋鐵皮屋（下稱
    系爭鐵皮屋）坐落在859、932地號土地上，鐵皮屋係由被上
    訴人之父鄞里滿搭蓋，現由鄞振亮使用，如附圖三所示等情
    ，業經原審及本院更審前履勘現場明確，製有現場圖，現場
    照片足憑（原審卷一第54、55頁、第59、13頁、第14頁、本
    院上字卷一第73至94頁），並有兩造所不爭執之中華不動產
    估價師聯合事務出具不動產估價報告書第21頁記載之臨街情
    形可稽（本院卷第150頁)，堪信為真實。
　㈣鄞秀娟3人、鄞振楨及鄞進明主張：系爭土地長年來皆合併使
    用，共有人於60年間業就各自占用部分有默示之分管契約等
    情，雖為鄞振亮所否認，然據鄞振楨結證：以前我們父親那
    輩是種田的，系爭土地因為曬穀需要倉庫，所以有分倉庫與
    房屋的建築，當初有協調好，哪個地方是何人使用，是一個
    大概的區分，蓋房子之後，就定死了，看誰住哪一間，就占
    有蓋房子的部分，曬穀場則變成大家共同使用，現在使用的
    狀況也是承襲上一代下來。鐵皮屋是三間房屋蓋好後才蓋的
    ，鄞里滿在土地上面沒有房屋，但是他有持分，因為有塑膠
    管要擺，就搭了鐵皮屋放塑膠管使用，當初也沒有共有人異
    議，等於是默認一樣，當時大家關係還算不錯，而且使用那
    麼久，不是說一、二年而已，共有人應該是有同意鄞里滿使
    用鐵皮屋的部分等語（原審卷一第158頁背面至160頁）。鄞
    進明亦結證：當時蓋屋，大家有同意蓋章，不然建照申請不
    出來，有說哪部分分給誰，當時我叔叔（鄞里滿）是在做塑
    膠管經銷，有跟鄞里文說，他們二兄弟蠻好的，都蓋好這麼
    久了，我們也沒有異議，他自己放塑膠管，好像做了7、8年
    ，就換鄞里文（即鄞振亮之父）使用了。鄞里文使用時，有
    得鄞里滿同意，鄞里滿也沒說話，就讓他使用了，他們是親
    兄弟，當時大家就很好，我們也沒有說話等語（原審卷一第
    160頁背面至161頁背面）。而鄞振亮之被繼承人鄞里文對上
    開證詞亦不爭執，並引為答辯內容，且稱56年間始興建3棟
    樓房等語（見原審卷一第181至189頁）。按共有物分管之約
    定，不以訂立書面為必要，倘共有人間實際上劃定使用範圍
    ，對各自占有管領之部分，互相容忍，對於他共有人使用、
    收益各自占有之土地，未予干涉，已歷有年所，即非不得認
    有默示分管契約之存在。依鄞振楨、鄞進明之證述，可知系
    爭土地上3棟建物分別由鄞里文、鄞振楨、鄞進明承襲前一
    代而居住使用，系爭鐵皮屋則係鄞里滿興建使用，而鄞里滿
    就系爭土地有應有部分，其搭建系爭鐵皮屋存放塑膠管，共
    有人亦均無異議，鄞里文係得鄞里滿同意而使用鐵皮屋等情
    ；參以鄞振楨、鄞進明復稱：56 年迄今之土地利用，均為
    由南到北為長條形利用土地，皆自行利用建物後方土地以停
    車及通行等語（本院卷第122），堪認系爭土地共有人間就
    各自占有管領之部分，已有默示之分管契約。至鄞進明另證
    稱：（蓋鐵皮屋時有無經過大家同意？）蓋鐵皮屋的時候沒
    有等語，然僅足證明當時共有人間未有明示分管之約定，不
    足據此推翻前述默示分管契約之認定，鄞振亮執而主張除建
    物所在土地有分管約定外，其餘土地均係共同管理云云，並
    非可採。
　㈤按共有物分割方法，法院應斟酌當事人之聲明，按共有物之
    性質、經濟效用及全體共有人之利益等情，公平決之，不受
    共有人主張之拘束。鄞振亮固主張：72號房屋西側之鐵皮屋
    現由其使用，房屋後方之倉庫現由鄞進明使用，故72號房屋
    及鐵皮屋坐落之土地即方案二編號859 (3)土地部分應分歸
    其取得，後方倉庫即方案二編號859(2)土地部分，應分歸鄞
    進明取得云云。惟系爭鐵皮屋坐落之土地原由鄞里滿管理使
    用，鄞里文係得鄞里滿同意而使用鐵皮屋，已如前述，鄞秀
    娟等3人於鄞里滿死亡後多次要求鄞里文歸還鐵皮屋房地未
    果，業據鄞振楨到庭證實（原審卷ㄧ第159頁背面）；鄞進明
    亦否認有使用該倉庫之必要，不同意受分配該土地，並稱該
    倉庫係鄞振亮所使用（原審卷一第161頁背面至162頁）；鄞
    振楨、鄞進明均陳明皆自行利用建物後方土地以停車及通行
    ，且方案二之分割方法中，僅編號859 (2)土地部分係面臨
    五魁路4米巷道，其餘部分均面臨五魁路6米道路，而鄞振亮
    所提方案二之分割方法，係由其繼續使用系爭鐵皮屋所占用
    土地，對鄞秀娟等3人難認公平。而方案一之分割方法係依
    系爭土地上房屋坐落現況分割，共有人使用之建物及鄞振亮
    使用之倉庫均無需拆除，且除鄞振亮外，其餘共有人鄞振楨
    、鄞進明及鄞秀娟等3人均同意按方案一之方法予以分割。
    至於鄞振亮分得之土地形狀雖為L型，然鄞振亮所有坐落其
    上之72號房屋北側土地形狀方正，北臨五魁路4米巷道，72
    號房屋亦面臨五魁路6米道路，對將來土地之利用規劃尚無
    不利影響。是本院審酌方案一所示方法，較屬適當之分割方
    案。
  ㈥按法院裁判分割共有物，尚應斟酌共有物之價格，倘共有人
    中所受分配之不動產，其價格不相當時，法院非不得命以金
    錢補償之。經查，系爭土地依方案一所示方法分割後，因臨
    路寬度、深度、土地形狀及坐落位置不同而價值有所差異，
    本院更審前囑託中華不動產估價師聯合事務所鑑定結果，認
    為鄞進明、鄞秀娟等3人分得土地部分價值較高，應補償鄞
    振楨、鄞振亮之金額各如附表二所示（本院上字卷二第128
    頁），兩造均同意如採方案一分割，就共有人間互相找補金
    額，仍依照鑑定報告所鑑定價格找補（本院卷第151至152頁
    ），自得採為本件金錢補償之依據。
七、綜上所述，系爭土地於鄞振楨反訴請求裁判分割時為兩造所
    共有，鄞振楨請求合併分割系爭土地，應予准許。本院審酌
    依方案一所示方法合併分割系爭土地，屬較適當之分割方案
    ，並應由分得土地價值較高之鄞進明、鄞秀娟等3人給付鄞
    振楨、鄞振亮如附表二所示之金額，以為補償。原審依鄞秀
    娟等3人請求按系爭土地原共有之情形為合併分割，既有未
    合，上訴意旨指摘原判決不當，求予廢棄改判，為有理由。
    應由本院予以廢棄，改判如主文第二、三項所示。兩造其餘
    攻防及所用證據，不足影響本判決結果，爰不逐一論列，附
    此敘明。
八、據上論結，本件上訴為有理由，鄞振楨反訴為有理由，判決
    如主文所示。
中　　華　　民　　國　　110 　年　　12　　月　　15　　日
                            民事第四庭
                                審判長法  官  甯  馨
                                      法  官  林雅莉
                                      法  官  徐文祥
以上正本證明與原本無異。
如對本判決上訴，須於判決送達後20日內向本院提出上訴狀，其
未表明上訴理由者，應於上訴後20日內向本院提出上訴理由書（
均須按他造當事人之人數附繕本）。上訴時應提出委任律師或具
有律師資格之人之委任狀，並依附註條文規定辦理。
中　　華　　民　　國　　110 　年　　12　　月　　15　　日
                                      書記官  王居珉
附表一
當事人 859 地號 應有部分 應有部分 面積（㎡） 932 地號 應有部分 應有部分 面積（㎡） 合    計  （㎡） 訴訟費用負擔之比例 鄞振楨 1/5 493.084 1/5 182.472 675.556   20% 鄞進明 2/5 986.168 2/5 364.944 1351.112   40% 鄞振亮 (鄞里文承受訴訟人 1/5 493.084 1/5 182.472 675.556   20% 鄞秀娟 99/1000 244.08 27/10000 2.462 246.542    7% 鄞秀玲 99/1000 244.08 27/10000 2.462 246.542    7% 鄞秀華 2/1000 4.924 1946/10000 177.548 182.472    6% 合    計  2465.42  912.36 3377.78  

附表二
           應受補償金錢                所有權人 應補償金錢 所有權人 鄞振楨 鄞振亮 合計（元） 鄞進明 70,540 420,741 491,281 鄞秀玲 鄞秀娟 鄞秀華 41,104 245,165 286,269 合計（元） 111,644 665,906